臺灣高等法院臺南分院民事判決　99年度上易字第243號
上訴人即附
帶被上訴人　陳 明 璣
被上訴人即
附帶上訴人　陳 天 一
訴訟代理人　林 復 華　律師
　　　　　　林 柏 瑞　律師
上列當事人間請求履行契約事件，上訴人對於中華民國99年8月4
日臺灣臺南地方法院第一審判決（98年度訴字第0667號），提起
部分上訴，被上訴人為附帶上訴，本院於100年3月29日言詞辯論
終結，判決如下：
    主  文
上訴及附帶上訴均駁回。
第二審訴訟費用關於上訴部分，由上訴人負擔；附帶上訴部分，
由被上訴人負擔。
    事實及理由
甲、程序方面
    本件上訴人即附帶被上訴人（下稱上訴人）經合法通知無正
    當理由不到場，核無民事訴訟法第三百八十六條各款所列情
    形，依民事訴訟法第三百八十五條第一項規定，准依被上訴
    人即附帶上訴人（下稱被上訴人）之聲請，由其一造辯論而
    為判決，併予敘明。
乙、實體方面
壹、本件上訴人於原審起訴時主張：緣訴外人即兩造之父陳登發
    於民國（下同）九十六年七月二十九日過世，其遺產及權利
    義務應由其子女即兩造等共同繼承。而陳登發於九十三年六
    月四日與訴外人李介文、王龍孫、上訴人至邱玲子律師事務
    所，由邱玲子律師見證訂立契約，雙方約定：「甲方所有就
    坐落台南縣六甲頂段六八一號土地（下稱系爭土地），如有
    出售，甲方願將所得價金之四分之一交付予乙方。」嗣後上
    訴人查得系爭土地業於九十三年六月二十九日出賣予訴外人
    謝瑞誼，而當時之土地公告現值為每平方公尺新台幣（下同
    ）一萬九千五百元，以系爭土地面積（0328平方公尺）計算
    ，公告現值總額為六百三十九萬六千元，而當時交易價格應
    高於公告現值，上訴人因長年旅居國外，不知實際交易價格
    ，先暫以公告現值總額之四分之一即一百五十九萬九千元為
    請求金額。按上揭給付金錢之義務為被繼承人陳登發對上訴
    人之義務，今兩造父母陳登發、母親呂瓊璵已相繼去世，繼
    承人除上訴人外，尚有被上訴人陳天一及原審被告陳麗鄉、
    陳太一等三人，渠等應負連帶給付之責。至被上訴人雖主張
    依民法繼承編施行法第一條之三第四項規定，以所得遺產為
    限，負清償責任，因其未繼承任何遺產，故無須以其所有之
    財產就上開債務負清償責任；然被上訴人並無上開規定之適
    用，故仍不得主張有限責任，亦即被上訴人對於陳登發上開
    生前債務即遺產不足清償部分，應以其所有之財產，對上訴
    人負清償責任。況被上訴人對本件系爭債務介入甚深，亦獲
    陳登發生前贈與至少三百萬元之價金，故由被上訴人負全部
    清償責任，應為合理。爰本於契約及繼承債務等所衍生之請
    求權法律關係，求為判命：被上訴人應給付上訴人一百五十
    九萬九千元，及自起訴狀繕本送達之翌日起至清償日止，按
    年息百分之五計算利息之判決等語（原審判決被上訴人應給
    付上訴人469,455 元及法定遲延利息，而駁回上訴人其餘之
    請求；嗣上訴人就其受敗訴判決中部分具狀向本院提起上訴
    ，請求判命被上訴人應再給付其310,000 元及法定遲延利息
    ；至被上訴人則於本院就其受敗訴判決中之部分，提起附帶
    上訴）。
貳、被上訴人於本院審理時之陳述除與原審判決記載相同者予以
    引用外，並補以下列等語，資為抗辯：
一、上訴人迄今皆未補提具體上訴理由，即屬於法有悖。至上訴
    人就原審判決駁回其請求連帶給付一百十二萬九千五百四十
    五元部分，主張被上訴人應再給付其中三十一萬元，既因其
    上訴理由未表明，被上訴人自無從答辯，併予指明。
二、原判決漏未審酌附有負擔之「贈與」與單純受「益」並不相
    當，申言之，被繼承人即兩造父母，晚年皆由留在台灣之被
    上訴人及陳麗鄉二人照料，包含金錢及精神上付出，若以被
    上訴人所支出之「各項醫療、照護及水、電、電話、健保並
    喪葬等費用」計之，已有四百一十二萬八千六百六十四元之
    譜，已超過上開贈與金額，顯然被上訴人並未因受贈而有受
    益情事無訛。
三、本件由被上訴人繼續履行系爭贈與之繼承債務，應有「顯失
    公平」情況，因上訴人長期旅居國外，甚少返國，平日兩造
    父母之照養，大都皆由留在台灣之被上訴人所照料（包含金
    錢及精神上付出）；縱然被上訴人有自其父母受贈三百萬元
    ，惟並非被上訴人所獨有（即二造父母尚在世時，皆會對子
    女有所饋贈，包含上訴人及原審被告陳麗鄉、陳太一），且
    觀諸本件系爭契約內容及性質，顯屬「單純贈與」，即其贈
    與並未附有任何負擔可言，被上訴人係屬單純受益，若與上
    訴人相較，被上訴人尚有照料父母所為之金錢及精神上付出
    ，詎原審未查，竟對長期侍養兩造父母之被上訴人，遽論應
    由其繼續履行該贈與之繼承債務，對被上訴人而言，實有所
    失衡。
四、退步言，縱認被上訴人仍應對上訴人履行系爭贈與之債務，
    惟既然上訴人長年旅居國外，係由被上訴人代為履行其對兩
    造父母之扶養義務，上訴人顯屬無法律上原因而受有利益致
    被上訴人受有損害。從而，就被上訴人照料兩造父母所為之
    付出，上訴人應就其所應分擔部分，返還予被上訴人，為此
    ，被上訴人爰依法就兩造間所互負之上開債務，主張互為抵
    銷。
五、至於上訴人就上揭扶養支出所應分擔之比例，固然本件兩造
    父母係不同時日去世，惟兩造及原審被告陳麗鄉、陳太一均
    未拋棄繼承，故就內部關係而言，應以各負擔四分之一為當
    ；從而，被上訴人對上訴人可得抵銷之數額為一百零三萬八
    千九百十五元。
六、依上，答辯聲明求為判決：駁回上訴人之上訴；又附帶上訴
    請求判命將原判決不利於其部分廢棄，並駁回上訴人在第一
    審之訴及假執行之聲請。
參、兩造不爭執之事實：
一、兩造之父即被繼承人陳登發與上訴人於九十三年六月四日在
    邱玲子律師事務所，由邱玲子律師見證訂立契約書（下稱系
    爭契約），雙方約定：「一甲方（即兩造之父陳登發）所有
    坐落台南縣六甲頂段六八一號土地，如有出售，甲方願將出
    售所得價金之四分之一交付予乙方（即上訴人）。‧‧」（
    見原審卷(一)第8頁）。
二、嗣被繼承人陳登發於九十三年六月二十九日將系爭土地出賣
    予訴外人謝瑞誼，並於同年七月二十七日將其所有權移轉登
    記予謝瑞誼完畢（見原審卷(一)第09至10頁）。
三、系爭土地之買賣價金為九百萬元，經扣除仲介費三十六萬元
    、土地增值稅一百零二萬七千七百二十元、仲介解約費十萬
    一千元後，餘額七百五十一萬一千二百八十元已存入兩造母
    親即呂瓊璵在彰化商業銀行東台南分行所申設之（帳號0000
    0000000─001號）之帳戶（見原審卷(一)第98頁）。
四、依訴外人呂瓊璵在彰化商業銀行之存摺所示之存款往來交易
    情形，期間：於九十三年六月二十八日存入三百二十四萬元
    （即定金3,600,000－360,000＝3,240,000），同日支出十
    萬一千元，九十三年七月二十六日存入一百六十七萬二千二
    百八十元（即第二期款2,700,000－增值稅1,027,720＝1,67
    2,280 ），九十三年八月二日存入二百七十萬元（即尾款）
    ，總計為七百五十一萬一千二百八十元。
五、呂瓊璵在彰化商業銀行東台南分行所申設之（帳號00000000
    000─001號）帳戶於九十三年八月三日，分別轉提支出一百
    五十萬元二筆、一百萬元一筆，及現金提領支出九十萬元、
    一百十萬元、一百五十萬元各一筆，提領六次金額總計為七
    百五十萬元。而上開金額中之二筆一百五十萬元部分，分別
    轉存入呂瓊璵及被繼承人陳登發之帳戶（即彰化商業銀行東
    台南分行00000000000─5號）為定期存款；又一筆一百萬元
    部分，轉存入被上訴人在銀行之帳戶；又現金提領支出三百
    五十萬元部分（即90萬元、110萬元、150萬元各01筆）之取
    款憑條，係由被上訴人所填載（見原審卷(一)第217至219頁）
    。
六、被繼承人陳登發在彰化商業銀行東台南分行申設之帳戶於九
    十三年八月三日存入之上開定期存款一百五十萬元，於九十
    四年三月十六日結清後，轉存一百五十一萬六千四百四十六
    元至呂瓊璵在彰化商業銀行東台南分行申設之前揭帳戶。而
    呂瓊璵上揭帳戶迄九十七年十二月二十二日止，尚有存款五
    萬一千二百十四元，嗣於九十八年一月十五日轉提五萬一千
    二百元，迄今僅餘二十九元（見原審卷(一)第90、162至167頁
    ）。
七、被繼承人陳登發於九十六年七月二十九日去世，呂瓊璵則於
    九十八年一月八日過世，生前均設籍並居住在台南市○○區
    ○○路一二二號；至被上訴人亦設籍在台南市○○區○○路
    一二二號（見原審卷(一)第32至33頁）。
八、原審被告陳麗鄉設籍在台南市○○區○○路一二二號，惟實
    際居住在台南市安平區○○○街一八二號，並未與被繼承人
    陳登發及呂瓊璵共同居住（見原審卷(一)第31頁）。
九、原審被告陳太一於六十五年間即已遷居美國（見原審卷(一)第
    34頁）。
十、兩造、原審被告陳麗鄉、陳太一及其母親呂瓊璵為被繼承人
    陳登發之法定繼承人，對於陳登發之遺產均未依法向法院聲
    明拋棄繼承或為限定繼承。
十一、兩造及原審被告陳麗鄉、陳太一等為被繼承人呂瓊璵之繼承
    人，渠等對於呂瓊璵之遺產均未依法向法院聲明拋棄繼承或
    為限定繼承。
肆、兩造爭執之事項：
一、被上訴人抗辯其因不可歸責於己之事由或未同居共財，於繼
    承開始時無法知悉繼承系爭契約債務之存在，致未能於修正
    施行前之法定期間為限定或拋棄繼承，且由其繼續履行繼承
    債務顯失公平，應以所得遺產為限，對上訴人負清償責任，
    是否有理由？
二、上訴人若得向被上訴人請求繼續履行繼承系爭契約之債務，
    則其得請求之金額應為若干？
伍、本院之判斷：
一、按當事人主張有利於己之事實者，就其事實有舉證之責。但
    法律別有規定，或依其情形顯失公平者，不在此限，民事訴
    訟法第二百七十七條定有明文；而按主張常態事實者，就其
    事實無庸舉證，主張變態事實者，應就變態事實負舉證義務
    ，此為舉證責任分擔原則。再者，原告對於自己主張之事實
    （即起訴事實）已盡證明之責後，被告對其主張，如抗辯其
    不實，並提出新事實而為反對之主張者，則原告對其反對之
    主張，亦應負證明之責，此乃舉證責任分擔之原則（最高法
    院17年上字第0917號、18年上字第2855號判例及同院74年度
    台上字第2143號判決參照）。另按主張法律關係存在之當事
    人，固僅須就該法律關係發生所須具備之特別要件，負舉證
    之責任，至於他造主張有利於己之事實，應由他造舉證證明
    （最高法院48年台上字第0887號判例參照）；惟負舉證責任
    之當事人，須證明至使法院就該待證事實獲得確實之心證，
    始盡其證明責任。倘不負舉證責任之他造當事人，就同一待
    證事實已證明間接事實，而該間接事實依經驗法則為判斷，
    與待證事實之不存在可認有因果關係，足以動搖法院原已形
    成之心證者，將因該他造當事人所提出之反證，使待證事實
    回復至真偽不明之狀態。此際，自仍應由主張該事實存在之
    一造當事人舉證證明之，始得謂已盡其證明責任（最高法院
    93年度台上字第2058號判決參照）。
二、被上訴人抗辯其因不可歸責於己之事由或未同居共財，於繼
    承開始時無法知悉繼承系爭契約債務之存在，致未能於修正
    施行前之法定期間為限定或拋棄繼承，是否有理由？
  (一)查本件兩造父母陳登發、呂瓊璵先後於九十六年七月二十九
    日、九十八年一月八日過世時，渠等當時依法之繼承人（包
    括兩造）均未向法院聲明拋棄繼承或限定繼承，已為兩造所
    不爭執，並有戶籍謄本及繼承系統表一份在卷可憑（見原審
    卷(一)第30至36頁），自堪信為真實。則本件兩造於繼承開始
    時，依修正前（19年12月26日公布並自翌年5月5日施行）後
    （97年1月2日修正公布）之民法第一千一百四十八條前段或
    第一千一百四十八條第一項前段規定，原應概括承受其被繼
    承人陳登發、呂瓊璵財產上之一切權利、義務。惟按繼承關
    係在民法繼承編九十八年五月二十二日修正施行前開始，繼
    承人因不可歸責於己之事由或未同居共財者，於繼承開始時
    無法知悉繼承債務之存在，致未能於修正施行前之法定期間
    為限定或拋棄繼承，且由其繼續履行繼承債務顯失公平者，
    於修正施行後，以所得遺產為限，負清償責任。民法繼承編
    施行法第一之三條第四項定有明文。據此，被上訴人對於其
    承受被繼承人所遺留之債務是否得主張以所得遺產為限，負
    清償責任，當視其是否符合民法繼承編施行法第一之三條第
    四項規定之要件，合先敘明。
  (二)被上訴人雖設籍在臺南市○○區○○路一二二號，惟實際上
    自九十一年起即居住在臺南市○○街九十號，即並未在臺南
    市○○區○○路一二二號處所與兩造之父母親陳登發、呂瓊
    璵共同居住生活，已據被上訴人於原審及本院審理時陳述在
    卷，有其所提出房屋租賃契約書、臺南市大成國中成績通知
    單、勞工保險局核定通知書及臺灣基督長老教會信徒通訊錄
    等影本在卷可按（見原審卷(一)第48至53、201、207頁）；且
    證人林銀雪且於原審審理時亦具結證述：「我知道我哥哥（
    即林文彬）將臺南市○○街九十號出租給陳天一，是在九十
    一年開始出租給陳天一，租到九十八年五月十五日，‧‧陳
    天一是跟他的小孩一起住，我去的時候他們是作住家使用，
    ‧‧我當時是因為房子有故障，陳天一請我過去維修，我是
    去看哪裡故障需要維修，‧‧應該是一、二年前的事情，‧
    ‧我那一次去只有看到陳天一跟他的小孩，沒有看到有年紀
    比較大的長輩在那裡，租約是我媽媽與陳天一訂的，林文彬
    只是名義人」等語無訛在卷（見原審卷(一)第180至181頁），
    經核渠等陳、證述內容已與上揭證據文書資料所顯現者相符
    ，自應堪採信。再者，衡諸一般戶籍地址，乃係依戶籍法所
    為之行政登記事項，而車籍等行政管理事項，通常亦係依戶
    籍地址而為登記及送達，則為社會上一般稍具常識者所知悉
    ；至於住在何處，原依有無久住之意思為斷，故戶籍地址、
    車籍地址尚非認定住所之唯一標準。是以縱被上訴人之戶籍
    地址或車籍地址，係設籍在臺南市○○區○○路一二二號處
    所，惟參諸前揭說明，尚非其平日家人生活之重心；則依一
    般法定證據原則，尚難僅憑被上訴人之戶籍地乙情，即遽採
    為被上訴人係在臺南市○○區○○路一二二號處所與兩造父
    母親共同生活之認定論據。
  (三)又被上訴人為陳登發、呂瓊璵之長子，有上訴人所提出之前
    揭戶籍謄本在卷可稽；而證人謝瑞誼於原審審理時具結證述
    ：「當時是透過仲介公司購買，‧‧我是用九百萬元購買這
    筆土地，‧‧價錢部分當時是透過仲介洪先生跟買方磋商，
    我是在賣方臺南市○○路一二二號的家簽約，簽約的時候印
    象中有仲介公司的人、陳天一、還有陳天一的爸爸也有在場
    ，好像還有一個婦人‧‧。」「契約書上收訖人是陳天一，
    但票是否他收的我沒有印象，‧‧之後尾款如何交付我沒有
    印象。」「當天都是陳天一在發言，陳登發有無發言我沒有
    印象。」等語在卷（見原審卷(一)第170至171頁）；依此，固
    然可認被上訴人與其父母親陳登發、呂瓊璵間之關係密切，
    而陳登發、呂瓊璵二人亦相當倚賴其長子即被上訴人之事實
    ；惟單憑渠等間親密之親子關係，尚不足以推論被上訴人當
    然知悉其父親陳登發生前所為之所有情事（包括本件上訴人
    主張之系爭契約內容約定）。再徵諸兩造之被繼承人過世時
    ，兩造並未繼承取得被繼承人之積極財產，已為兩造所不爭
    執，且有稅務電子閘門財產所得調件明細表、財政部台灣省
    南區國稅局台南市分局九十八年七月二十二日（南區國稅南
    市一字第0980039493號）及九十八年九月二日（南區國稅南
    市一字第0980044167號）函各一份在卷可參（見原審卷(一)第
    068、101至123、125頁）以察；倘被上訴人當時知悉其父親
    陳登發曾於九十三年六月四日與上訴人訂立系爭契約之事實
    ，則衡諸常理及一般經驗定則，其當與陳登發就此事予以爭
    執及質疑方是，且為確保其將來負清償之責，豈會於陳登發
    過世後，竟未向法院聲明拋棄繼承或限定繼承之理？
  (四)另兩造父親陳登發與上訴人簽訂系爭契約之時間（93年6月4
    日），與陳登發將系爭土地出賣與訴外人謝瑞誼之日期（93
    年06月29日），雖極為相近，惟二者並無必然之關連性，自
    難僅憑上訴人之主觀臆測因陳登發於九十三年六月二十九日
    將系爭土地出賣與訴外人謝瑞誼之事實，而得遽謂被上訴人
    當知悉其父陳登發前與上訴人訂立系爭契約乙事，乃當然之
    理。
  (五)依上，被上訴人辯稱：因其未與其父陳登發同居共財，而於
    繼承開始時無法知悉繼承系爭契約債務之存在，致未能於修
    正施行前之法定期間為限定或拋棄繼承等語，尚非虛妄，應
    堪採信。
三、被上訴人抗辯若由其繼續履行繼承債務顯失公平，應以所得
    遺產為限，對上訴人負清償責任，是否有據？
  (一)按民法繼承編施行法第一之三條第四項所謂繼承人繼續履行
    繼承債務顯失公平者，應審酌繼承人與繼承債務發生之關連
    性，繼承人於繼承開始前是否曾自被繼承人處取得財產、取
    得多寡，及若清償該債務對繼承人自身生活之影響等情狀，
    資為繼承人繼續履行債務是否顯失公平之判斷依據；同時以
    維護債權人之信賴、法安定性與交易安全，並兼顧避免繼承
    人因不知法律而未於法定之期間內為限定或拋棄繼承之聲請
    ，以致背負繼承債務而影響其生存權及人格發展之不合理現
    象。
  (二)查兩造之父即被繼承人陳登發係於九十三年六月二十九日將
    系爭土地以九百萬元之價格出賣與訴外人謝瑞誼，並於九十
    三年七月二十七日向轄屬地政機關辦理所有權移轉登記予謝
    瑞誼。又系爭土地買賣價金經扣除仲介費三十六萬元、土地
    增值稅一百零二萬七千七百二十元及仲介解約費十萬一千元
    後，餘額七百五十一萬一千二百八十元係存入兩造母親呂瓊
    璵在彰化商業銀行東台南分行所申設之前揭帳號；嗣呂瓊璵
    上揭帳戶（00000000000─001號）於九十三年八月三日，分
    別轉提支出一百五十萬元二筆、一百萬元一筆，及現金提領
    支出九十萬元、一百十萬元、一百五十萬元各一筆，提領六
    次金額總計為七百五十萬元。而上開金額中之二筆一百五十
    萬元部分，分別轉存入呂瓊璵及被繼承人陳登發之帳戶（即
    彰化商業銀行東台南分行00000000000─5號）為定期存款；
    又一筆一百萬元部分，轉存入被上訴人在銀行之帳戶；又現
    金提領支出三百五十萬元部分（即90萬元、110萬元、150萬
    元各01筆）之取款憑條，則係由被上訴人所填載。另被繼承
    人陳登發上揭帳戶於九十三年八月三日存入之上開定期存款
    一百五十萬元，於九十四年三月十六日結清後，轉存一百五
    十一萬六千四百四十六元至呂瓊璵在彰化商業銀行東台南分
    行申設之前揭帳戶，已為兩造所不爭執。而被上訴人於原法
    院另件請求塗銷所有權移轉登記事件（98年度訴字第0666號
    ）審理時已自承：兩造父親於九十四年一月三日贈與其一百
    萬元，母親呂瓊璵分別於九十三年八月三日、九十四年一月
    三日各贈與其一百萬元等語在卷（見本院卷第155至156頁）
    ，並有被上訴人於該民事事件審理時所提出之（98年10月01
    日）民事辯論意旨狀影本一份在卷可參（見原審卷(一)第 186
    至194  頁）；據此，顯然被上訴人確有自其父母受贈金錢，
    且該金額直接間接與系爭土地買賣價金有關之金額為三百萬
    元，應堪認定。至於自兩造母親呂瓊璵上開帳戶以現金提領
    之三百五十萬元部分之取款憑條，雖係由被上訴人所填載，
    惟該帳戶為兩造母親呂瓊璵所申設者，自須由呂瓊璵始能提
    領，縱該取款憑條係由被上訴人所填載，惟此僅足認被上訴
    人係其母呂瓊璵之使用人而已，至其取款受領之法律上效力
    仍係及於呂瓊璵。此外，上訴人就該三筆提款金額已經呂瓊
    璵交予被上訴人使用乙情，亦未能提出其他確切之證據足資
    證明或供本院調查以實其說，則依一般法定證據原則，自尚
    難僅憑填載取款憑條之事實，即遽採為被上訴人受有利益之
    認定論據。
  (三)依上所述，兩造父親即被繼承人陳登發於九十三年六月二十
    七日將系爭土地以九百萬元之價格出賣與訴外人謝瑞誼後，
    經扣除仲介費三十六萬元、土地增值稅一百零二萬七千七百
    二十元、仲介解約費十萬一千元，實際取得之買賣價金為七
    百五十一萬一千二百八十元，已為兩造所不爭執，復如前述
    ；則上訴人依系爭契約所得請求之價金為一百八十七萬七千
    八百二十元（即7,511,280÷4﹝當時繼承人共有四人﹞＝1
    ,877,820）。又被上訴人雖承受其被繼承人所遺留之因系爭
    契約所衍生之債務，惟其於繼承開始前既已直接間接自其父
    母受贈與系爭土地買賣價金有關之金額三百萬元，則依其受
    益之狀況與因繼承所負債務之金額予以相互比較，顯然尚未
    有失衡之情況；再徵諸被上訴人於九十六年間名下有多筆土
    地，財產總額為九百六十萬六千五百十七元，則有稅務電子
    閘門財產所得調件明細表附卷可按（見原審卷(一)第106至114
    頁），則依其經濟生活狀況，如承受被繼承人所遺留之系爭
    契約債務，對其生存權及人格發展之影響程度非鉅，亦無不
    合理現象，故由被上訴人繼續履行系爭繼承債務，難謂有顯
    失公平之情形。
  (四)從而，被上訴人辯稱：若由其繼續履行繼承債務顯失公平，
    應以所得遺產為限等語，尚屬無據。至原審被告陳麗鄉、
    陳太一等並未繼承取得被繼承人之積極財產，亦未受有系爭
    土地買賣價金之利益，而依渠等之經濟狀況（陳麗鄉財產總
    額為 530,773元，陳太一查無財產資料），有稅務電子閘門
    財產所得調件明細表在卷可憑（見原審卷(一)第115至123頁）
    ；據此，若由渠等承受被繼承人所遺留之系爭契約債務，就
    被繼承人債務負完全之清償責任，究之不無影響其生存權及
    人格發展，自屬顯失公平者。則揆諸前揭說明，原審被告陳
    麗鄉、陳太一對其承受被繼承人之系爭契約債務，應僅以所
    得遺產為限，負清償責任。惟原審被告陳麗鄉、陳太一既未
    繼承取得其被繼承人之財產，則依民法繼承編施行法第一之
    三條第四項規定，對於系爭契約債務自不負清償之責任，併
    予敘明。
四、上訴人若得向被上訴人請求繼續履行繼承系爭契約之債務，
    則其得請求之金額應為若干？
  (一)按繼承人對於被繼承人之債務，負連帶責任。繼承人相互間
    對於被繼承人之債務，除另有約定外，按其應繼分比例負擔
    之，修正公布（97年1月2日）前民法第一千一百五十三條第
    一、二項定有明文。
  (二)據上，兩造就債權人即上訴人之系爭契約債務依法應負連帶
    清償責任；而上訴人依系爭契約得請求之價金為一百八十七
    萬七千八百二十元，惟其依內部相互間對於該系爭債務應按
    其應繼分比例合計各負擔四分之一（即1 ÷5＋1/5÷4＝1/4
    ），是本件為債權人之上訴人因繼承其被繼承人債務中之四
    分之一，依民法第三百四十四條規定，即因混同而消滅其債
    之關係；質言之，此時為其他共同繼承人之被上訴人依前揭
    規定而發生之連帶債務關係，依民法第二百七十四條即連帶
    債務中之一人因混同而消滅債務者，他債務人亦同免責任之
    規定，上訴人即不得再向被上訴人請求連帶給付其因混同而
    消滅之繼承債務金額四十六萬九千四百五十五元（即1,877,
    820÷4＝469,455）。
  (三)又原審被告陳麗鄉、陳太一依民法繼承編施行法第一之三條
    第四項之規定，對於系爭契約債務並不負連帶清償之責任，
    已如前述，故上訴人亦不得向原審被告陳麗鄉、陳太一請求
    連帶給付扣除因混同而消滅之其餘繼承債務金額即一百四十
    萬八千三百六十五元（即 1,877,820－469,455＝1,408,365
    ）。再者，上訴人既不得向原審被告陳麗鄉、陳太一請求連
    帶給付一百四十萬八千三百六十五元，則此部分按原審被告
    陳麗鄉、陳太一之應繼分比例計算其應負擔之金額，合計為
    九十三萬八千九百元（即1,877,820÷4×2＝938,910），依
    此類推適用民法第二百七十四條之規定，上訴人即不得向被
    上訴人請求給付原審被告陳麗鄉、陳太一原應負擔之此部分
    債務即九十三萬八千九百十元，應堪認定。
  (四)至被上訴人雖主張因上訴人長年旅居國外，係由被上訴人代
    為履行其對兩造父母之扶養義務，上訴人顯屬無法律上原因
    而受有利益，上訴人就上揭扶養支出應負擔四分之一，被上
    訴人對上訴人可得抵銷之數額為一百零三萬八千九百十五元
    等語。惟按二人互負債務，而其給付種類相同，並均屆清償
    期者，各得以其債務，與他方之債務，互為抵銷。但依債之
    性質不能抵銷或依當事人之特約不得抵銷者，不在此限，民
    法第三百三十四條第一項定有明文。據此，民法第三百三十
    四條規定得以其債務與他方債務互相抵銷之要件有四，即(一)
    當事人互負同種類標的之債務，(二)雙方所負債務均屆清償期
    。(三)依債務性質及法律之規定適於抵銷。(四)當事人未預先表
    示反對之意思（最高法院80年度台上字第1345號判決參照）
    。查本件上訴人乃係本於贈與契約法律關係向被上訴人而為
    主張，至被上訴人主張抵銷之債權乃係其扶養兩造父母所衍
    生之扶養費用；質言之，前者乃被上訴人因繼承而負擔之債
    務，後者則為因扶養義務所生之債權，其經濟目的並不相同
    ，如相互抵銷，猶似非依債務本旨所為之清償，自不得由債
    務人之一方使雙方之債權同歸消滅，況兩造父母於生前是否
    處於不能維持生活之狀況，亦未經被上訴人提出確切之證據
    足資證明；因之，被上訴人此部分之主張，尚不足採。
  (五)從而，本件上訴人得請求被上訴人履行繼承債務之金額，厥
    為四十六萬九千四百五十五元（即1,877,820－469,455－93
    8,910＝469,455）；至其逾此部分所為之請求，尚屬於法無
    據。
陸、綜上所述，本件上訴人本於契約及繼承債務等所衍生之請求
    權法律關係，請求判決：被上訴人應給付上訴人四十六萬九
    千四百五十五元，及自起訴狀繕本送達之翌日（即98年6月7
    日，原審卷(一)第17頁）起至清償日止，按年息百分之五計算
    利息之範圍，為有理由，應予准許。至上訴人逾此部分所為
    之請求，為無理由，應予駁回。原審就上開不應准許部分，
    為上訴人敗訴之判決，經核於法並無不合。上訴人就此為部
    分上訴，指摘原判決不當，求予廢棄改判，為無理由，應予
    駁回。至原審就上開應予准許部分，為上訴人勝訴之判決，
    並依職權或聲請分別酌定相當金額而為准、免假執行之宣告
    ，經核於法並無違誤；被上訴人就此部分附帶上訴，請求將
    原判決不利於其部分廢棄，並駁回上訴人在第一審之訴，為
    無理由，應予以駁回。
柒、本件待證事實已臻明確，兩造其餘攻擊防禦方法及舉證，核
    與本件判決結果不生影響，爰不一一詳為審酌，附此敘明。
捌、據上論結，本件上訴及附帶上訴均為無理由，依民事訴訟法
    第四百四十九條第一項、第七十八條、第四百六十三條及第
    三百八十五條第一項，判決如主文。
中    華    民    國   100    年    4     月    12    日
                  民事第三庭    審判長法  官    黃崑宗
                                      法  官    王浦傑
                                      法  官    張世展
上為正本係照原本作成。
不得上訴。
中    華    民    國   100    年    4     月    14    日
                                      書記官    吳秋賢